【裁判字號】    97,訴,992
【裁判日期】    971001
【裁判案由】    偽造文書
【裁判全文】
臺灣高雄地方法院刑事判決               97年度訴字第992號
公  訴  人  臺灣高雄地方法院檢察署檢察官
被      告  乙○○
選任辯護人  紀錦隆律師
上列被告因偽造文書案件，經檢察官提起公訴（97年度偵字第55
號），本院判決如下：
    主  文
乙○○犯行使偽造文書罪，處有期徒刑伍月，減為有期徒刑貳月
又拾伍日，如易科罰金，以銀元佰元即新臺幣玖佰元折算壹日
。緩刑貳年。高雄市稅捐稽徵處多功能服務櫃台受理發證申請（
授權）書上偽造之「甲○○」印文壹枚，暨偽造之「甲○○」印
章壹枚，均沒收。
    事  實
一、乙○○與甲○○為姊弟關係，其為在甲○○所有高雄巿三民
    區○○路358 號房屋（下稱系爭房屋）之1 樓設立「航宇生
    物科技股份有限公司」（下稱航宇公司），須提出該房屋稅
    籍資料，惟未經甲○○之同意，竟基於偽造文書之犯意，將
    其父親過世前交與乙○○之甲○○國民身分證影本，委由不
    知情之記帳業者丙○○（另為不起訴處分）於民國94年4 月
    14日至19日間之不詳時日代刻「甲○○」之印章1 枚，再由
    丙○○於94年4 月19日指派其所僱用亦不知情之黃婕鈴（原
    名黃雲倩）前往高雄巿稅捐稽徵處，以甲○○之名義填寫高
    雄市稅捐稽徵處多功能服務櫃台受理發證申請（授權）書（
    下稱申請書），及在申請書上蓋用前開偽刻之「甲○○」印
    章，持交高雄市稅捐稽徵處公務員，使該管承辦公務員因而
    核發系爭房屋之房屋稅籍證明書，足生損害於甲○○。
二、案經甲○○訴由臺灣高雄地方法院檢察署檢察官偵查起訴。
    理  由
壹、證據能力方面
一、證人甲○○96年10月18日偵查中之證述部分：
  (一)按證人依法應使其具結，以擔保證言係據實陳述或鑑定意見
    為公正誠實。若違背該等具結之規定，未令證人、鑑定人於
    供前或供後具結，該等證言、鑑定意見因欠缺程式方面之法
    定條件，即難認為係合法之證據資料，是證人依法應具結而
    未具結者，其證言不得作為證據，刑事訴訟法第186 條、刑
    事訴訟法第158 條之3之規定及立法理由參照。
  (二)查本件證人甲○○於96年10月18日，曾在偵查中就親自見聞
    事實接受檢察官訊問（見偵三卷第52頁），惟該次筆錄，檢
    察官未當場命其具結，依刑事訴訟法第158 條之3 規定，應
    無證據能力。
二、證人丙○○於96年9 月13日於偵查中之證述部分：
  (一)按被告以外之人於審判外之陳述，為傳聞證據，依刑事訴訟
    法第159 條第1 項規定，除法律有規定者外，原則上應無證
    據能力。又所謂「法律有規定者」，刑事訴訟法第159 條之
    1 所稱得為證據之被告以外之人於審判外向法官、偵查中向
    檢察官所為之陳述，對照該條文新修正之立法說明：被告以
    外之人（含共同被告、共犯、被害人、證人等）於法官面前
    所為之陳述（含書面及言詞），因其陳述係在法官面前為之
    ，故不問係其他案件之準備程序、審判期日或民事事件或其
    他訴訟程序之陳述，均係在任意陳述之信用性已受確定保障
    之情況下所為，因此該等陳述應得作為證據。可知被告以外
    之人於他案審判中向法官所為之陳述一概具有證據能力，而
    檢察官與法官同為司法官署，衡諸實務運作，檢察官實施刑
    事偵查程序，亦能恪遵法定程序之要求，不致有違法取證之
    情事，自不宜限定被告以外之人於本案偵查中向檢察官所為
    陳述，始有證據能力，乃同法第159 條第1 項所謂得作為證
    據之「法律有規定者」之一。再者，自文義解釋而言，新修
    正刑事訴訟法第159 條之1 第2 項係規定「被告以外之人於
    偵查中向檢察官所為之陳述，除顯有不可信之情況者外，得
    為證據。」其亦未將「偵查中」限定為「本案偵查中」。從
    而，不論被告以外之人係於本案偵查中抑係於另案偵查中向
    檢察官所為陳述，除顯有不可信之情形外，均應具有證據能
    力（刑事訴訟新制法律問題研討會提案第4 號參照）。又檢
    察官於偵查中訊問被告以外之人時，可能係以被告或以證人
    身份進行訊問，倘檢察官於訊問前，已依不同身份所應適用
    之程序，分別告知刑事訴訟法第95條關於訊問被告應先告知
    之事項，或同法第180 條、第181 條、第186 條第2 項之證
    人拒絕證言權，使該受訊問之被告以外之人瞭解其係基於何
    種身分應訊，得以適當行使各該當權利，不致因身分混淆而
    剝奪其權利之行使，則檢察官此種訊問方式之偵查作為，即
    難謂為於法有違。刑事訴訟法第159 條之1 第2 項所定被告
    以外之人於偵查中向檢察官所為之陳述，原包括以被告身分
    ，或以證人（應具結）身分所為之陳述，其證據能力之有無
    ，悉依該條項之規定為斷（最高法院97年臺上字第405 號判
    決意旨可參）。
  (二)查證人丙○○於96年9 月13日偵查中所為之陳述，係被告以
    外之人於審判外所為之陳述，屬傳聞證據，且未經具結，惟
    該次期日，檢察官係以被告身分訊問丙○○，已告知丙○○
    「得保持緘默，無須違背自己的意思而為陳述；得選任辯護
    人；得請求調查有利之證據；涉犯毒品等罪名。」等事項，
    始進行訊問（見偵三卷第30頁以下），依法並無應具結而未
    具結之情形，而與訊問證人之程序有別，此外，亦無顯不可
    信之情形，揆諸前揭規定意旨及說明，其證據能力之有無，
    自應回歸刑事訴訟法第159 條之1 第2 項之規定，其於偵查
    中向檢察官所為之陳述，除顯有不可信之情形外，均應具有
    證據能力。
三、按被告以外之人於審判外之陳述，雖不符前4 條之規定，而
    經當事人於審判程序同意作為證據，法院審酌該言詞陳述或
    書面陳述作成時之情況，認為適當者，亦得為證據。當事人
    、代理人或辯護人於法院調查證據時，知有第159條第1 項
    不得為證據之情形，而未於言詞辯論終結前聲明異議，視為
    有前項之同意，刑事訴訟法第159 條之5 定有明文。查本件
    被告犯罪事實之證據方法，除前開證人甲○○96年10月18日
    、證人丙○○96年9 月13日於偵查中所為之陳述，其證據能
    力認定之結論已如上述外，其餘證據方法詳如起訴書所引之
    證據等：(一)被告於偵查中之供述；(二)證人即告訴人甲○○96
    年10月5 日於偵查中之證述；(三)證人丙○○96年5 月2 日於
    偵查中之證言；(四)委託書、告訴人之身分證影本；(五)高雄市
    稅捐稽徵處多功能服務櫃台受理查詢（授權）書影本；(六)94
    年度綜合所得稅結算申報所得資料參考清單影本，被告及辯
    護人均同意列入證據方法（見本院審訴卷【下稱院一卷】第
    35 頁 背面），是本院審酌該言詞陳述或書面陳述作成時之
    情況，認為適當，自得採為證據能力，先行敘明。
貳、實體有罪部分
一、訊據被告乙○○固不否認未經告訴人之同意，以告訴人之名
    義申請房屋稅籍資料，惟否認有何行使偽造文書之犯行，辯
    稱：因哥哥邱哲宏要遷戶籍，其父親將系爭房屋之所有權狀
    及告訴人身分證等相關資料交給伊辦理，系爭房屋係兄弟姊
    妹所共有，只是暫時登記在告訴人名下，伊對於房屋亦有使
    用權等語（見本院二卷第383 頁），辯護人亦以：被告就偽
    造及行使私文書行為並無犯意，系爭房屋本來就是家族企業
    公司，且係從小共同居住，本件係因被告要開設公司不諳手
    續，全權委任丙○○處理，丙○○要求什麼資料被告就配合
    ，且被告父親過世後房屋稅均由被告繳納，事過境遷丙○○
    可能是記憶模糊或是推卸責任所以才稱是被告提供相關資料
    ，被告並無故意偽造甲○○名義去查詢房屋稅，綜合卷內資
    料被告並無起訴書所指犯行，請諭知無罪，或審酌被告業與
    告訴人達成和解，及房屋稅籍證明書對於告訴人並無任何損
    害，諭知緩刑之宣告等語資為被告辯護。經查：
  (一)被告於起訴所載時、地在系爭房屋設立航宇公司，且未經告
    訴人之同意，提出告訴人之身分證影本予記帳業者丙○○，
    丙○○再指派其員工黃婕鈴前往高雄巿稅捐稽徵處，以甲○○之名義填寫申請書、申請房屋稅籍資料證明書等情，均為
    被告所不爭執（見本院訴字卷【下稱院二卷】第55頁至第57
    頁），且有證人即告訴人甲○○96年10月5 日於偵查中及本
    院審理中之證述、證人丙○○於偵查及審理中之證述明確（
    見偵一卷第36頁至第37頁背面、偵三卷第30頁至第31頁、第
    42頁至第42頁、本院二卷第25頁至第38頁），此外，復有委
    託書、告訴人之身分證影本、高雄市稅捐稽徵處多功能服務
    櫃台受理查詢（授權）書等影本各1 份在卷足憑（見偵三卷
    第24頁、第32頁至第33頁），堪信其屬真實。
  (二)辯護人雖以：被告不諳辦理公司登記手續，相關資料均依丙○○之要求而提供，並無偽造文書之故意等語。惟證人丙○○於本院審理中結證稱：辦理公司設立登記時，有告訴被告
    需要房屋權狀，使用執照、房屋稅單等，被告說找不到房屋
    稅單，伊就告訴他須申請房屋稅籍證明，被告問伊需何資料
    申請，伊告知需房屋所有權人的身分證、印章、所有權狀，
    被告之後就把資料提供出來等語綦詳（見本院二卷第32頁至
    第38頁），是縱認有關辦理登記事宜，被告均全權授權丙○○處理辦理，然告訴人甲○○並非公司股東，在正常情形下
    ，辦理航宇公司之設立登記，無需用到告訴人之身分證資料
    ；證人丙○○因被告一時無法提出房屋稅單，便另外請求被
    告提供可查詢系爭房屋稅籍資料之相關文件，被告對此請求
    ，尚難諉稱不知；且證人丙○○與告訴人非親非故，如非被
    告所提供，焉能取得甲○○之身分證影本？復被告自承：告
    訴人之身分證係因代辦哥哥之戶籍遷入，父親交付的，伊交
    給丙○○及委託申請房屋稅籍證明時，並未經過告訴人之同
    意等語（見本院二卷第55頁至第56頁），亦有前揭載明「本
    公司申請設立登記，有關股東資料及文件由公司提供，均為
    屬實…委託人：乙○○」之委託書、被告傳真予證人丙○○
    之告訴人身分證影本等在卷足憑（見偵三卷第32頁至第33頁
    ），是被告對於交付告訴人之身分證影本、辦理稅籍證明等
    情，均有所認識，其明知未經告訴人之同意，仍委託證人丙○○代為辦理，尚難認其欠缺偽造文書之故意。
  (三)至於申請書上所蓋用之告訴人「甲○○」印章1 枚，被告雖
    稱並不知情、未曾見過等語。然證人丙○○偵查中證稱：忘
    記印章是被告提供或是代刻的，應該是被告提供之資料不完
    整，他們請我們代刻的等語（見偵一卷第36頁至第37頁背面
    ）；至本院審理中則稱：印章怎麼來的伊不知道，是被告跟
    公司的資料一起給的等語（見本院二卷第35頁）；復參之被
    告於偵查中陳稱：從沒看過印鑑，可能是因資料不完整，所
    以公司的人就委託他們（丙○○之公司）代刻1 個等語（見
    偵一卷第37頁正、背面），是本件偵查中距離案發時已2 年
    有餘，至本院審理中已逾3 年，對於印章如何取得之事實，
    直接接觸之證人丙○○及被告均已不復記憶，惟衡酌一般常
    情，委託他人代辦事務時，如須普通印章，動輒有委託代刻
    之情事，且被告對於交付告訴人之身分證影本及委託代為申
    請房屋稅籍等情並不爭執，則告訴人之印章如非被告所交付
    ，被告於偵查中所稱係由被告委託丙○○代刻等語，應可採
    信，亦核符常情。
  (四)又被告及辯護人爭執其有房屋使用權，且本件並未致生損害
    等語。惟被告對於系爭房屋是否有使用權能，此要與被告是
    否業經登記名義人之授權，代刻登記名義人之印章及填寫申
    請資料，並蓋用該印章於申請書上等偽造文書、印章之構成
    要件事實，係屬二事。至刑法上之偽造文書罪，須以足生損
    害於公眾或他人為成立要件，而所謂足生損害，係指他人有
    可受法律保護之利益，因此遭受損害或有受損害之虞而言，
    是縱然被告主觀上認為系爭房屋實際上係兄弟姊妹所共有，
    然不動產所有權，經依法登記後，有絕對效力，此為土地法
    第43條所明揭，系爭房屋既登記為告訴人所有，此有系爭房
    屋之建物所有權狀、建物登記第二類謄本影本等附卷可稽（
    見偵二卷第14頁、偵三卷第5 頁），被告認為其係房屋實際
    所有權人之一，然就物權登記之公示效力而言，若無確定判
    決或其他足以否定物權效力之法律關係，告訴人之權利仍係
    受法律保護之利益，是被告虛偽以告訴人名義申請之房屋稅
    籍證明，持有該證明者得藉以表彰系爭房屋所有權人一定意
    思之證明，雖實質上似對於告訴人未生損害（因航宇公司之
    前身即被告與告訴人之家族企業建誠貿易有限公司原本即設
    立於爭房屋，此有建誠貿易有限公司之公司及分公司基本資
    料查詢1 紙在卷足憑，見偵一卷第15頁），尚難謂該意思之
    證明，若經持以作為其他主張，對於告訴人並無任何損害之
    虞，均附此敘明。
  (五)綜上，被告在客觀上，未經告訴人同意，提供告訴人身分證
    並授權代刻印章，委託證人丙○○以告訴人名義申請房屋稅
    籍證明之行為，主觀上對於該客觀事實均有認識，並有意使
    其實現，自與刑法偽造文書等行為之構成要件相當，至被告
    及辯護人所稱欠缺犯罪故意等語，均無可採。是本件事證以
    臻明確，被告犯行足堪認定，應予論科。
二、被告行為後，刑法及刑法施行法業於95年7 月1 日修正施行
    ，參酌最高法院95年5 月23日刑事庭第8 次會議決議、95年
    11月7 日95年度第21次刑事庭會議決議意旨，應適用新刑法
    第2 條第1 項之規定，為「從舊從輕」之比較。另於比較時
    應就罪刑有關之共犯、未遂犯、想像競合犯、牽連犯、連續
    犯、結合犯，以及累犯加重、自首減輕暨其他法定加減原因
    （如身分加減）與加減比例等一切情形，本於統一性及整體
    性原則，綜其全部罪刑之結果而為比較；又如新舊法處罰之
    輕重相同、法理或審酌標準見解之明文化、純文字之修正等
    ，即無比較適用之問題，非此條所指之法律有變更，即無本
    條之適用，應依一般法律適用原則，適用裁判時法；又如逕
    行適用行為時法，因結果並無不同，對判決不生影響，上訴
    審毋庸撤銷改判。是本院審酌：
  (一)法定貨幣單位部分：被告行為後，刑法施行法增訂第1 條之
    1 ，其立法目的，在於考量新修正之刑法施行後，不再適用
    「現行法規所定貨幣單位折算新臺幣條例」，為使罰金數額
    趨於一致，避免衍生新舊法比較適用問題，以緩和實務適用
    法律之衝擊，於不變動罰金數額之前提下，所為之規定。是
    以上開規定具有準據法之性質，不論行為人之行為係在刑法
    修正施行前或施行後，關於罰金之貨幣單位，一律為新臺幣
    。
  (二)易科罰金部分：被告行為後，罰金罰鍰提高標準條例第2 條
    業已刪除，而刑法第41條第1 項前段關於易科罰金之折算標
    準已由舊法之銀元100 元、200 元、300 元修正為新臺幣（
    下同）1, 000元、2,000 元、3,000 元，因屬科刑規範事項
    之變更，其折算標準為裁判時所應諭知，自有就新舊法規定
    比較之必要，經比較新舊法結果，以被告行為時之舊法較為
    有利於被告。
  (三)綜合上述修正前、後之比較結果，除非屬法律變更而應逕適
    用裁判時法部分外，其餘應適用被告行為時之法律，即修正
    前刑法之相關規定，予以論處。
  (四)又刑法第74條有關緩刑之規定，犯罪在新法施行前，新法施
    行後，緩刑之宣告，應適用新法第74條之規定，此有最高法
    院95年度第8 次刑庭會議決議可資參照，是本件有關緩刑之
    宣告，自應直接適用修正後之刑法第74條之規定，附此敘明
    。
三、核被告乙○○所為，係犯刑法第216 條、第210 條之行使偽
    造私文書罪、第217 條之偽造印章、偽造印文罪。被告偽造
    印章、印文係偽造私文書之階段行為；而偽造私文書後復持
    以行使，其偽造之低度行為，為行使之高度行為所吸收，均
    不另論罪。被告利用不知情之丙○○，指派亦不知情之黃婕
    鈴所為上揭偽造私文書之行為，為間接正犯。爰審酌被告偽
    造申請書申辦房屋稅籍證明書，足以生損害於告訴人，行為
    實有不該，復矢口否認犯行，惟念其並未實質上造成告訴人
    之損害，且於本院審理中與告訴人成立調解，並經告訴人具
    狀撤回本件告訴，此有告訴人之刑事陳報狀、高雄市三民區
    調解委員會調解書在卷可證（見本院二卷第105 頁、第106
    頁），及綜合考量被告無前科，有其本院院內索引卡紀錄表
    報表、臺灣高等法院被告前案紀錄表各1 份在卷可按（見本
    院一卷第4 頁至第5 頁），且係大學教授，有高雄醫學大學
    教職員工服務證明書在卷可參（見偵三卷第95頁），足見其
    平日素行良好，且貢獻所學於教育界，及上開犯罪情節等一
    切情狀，分別量處如主文所示之刑及諭知易科罰金之折算標
    準，以示儆懲。
四、再按「中華民國96年罪犯減刑條例」業經總統於96年7 月4
    日公布，同年7 月16日施行，本件被告之犯罪時間係在96年
    4 月24日以前，因其所涉罪名與宣告刑，經核符該條例第2
    條第3 款規定，並無第3 條所列不予減刑之情形，就該部分
    即應依同條例第7 條規定，減輕其刑，並於判決主文同時諭
    知其宣告刑及減得之刑。
五、末按偽造之印章、印文、署押，不問屬於犯人與否，沒收之
    ，刑法第219 條定有明文，此規定係屬刑法第38條之特別規
    定，且係強制規定，是偽造之印章，亦在必應沒收之列，該
    印章如屬存在，縱未經搜獲，既不能證明已不存在，仍不得
    不為沒收之宣告；又被告因行使偽造私文書，其偽造他人之
    印章，及蓋用偽印文於系爭契約書上，係屬偽造私文書行為
    之一部，不另構成偽造印章、印文之罪，該偽造之私文書，
    雖經交付他人所有，而其中所蓋之偽印文，依刑法第219 條
    之規定，仍應予以沒收，亦有最高法院25年上第6620號、51
    年臺上第1134號、48年臺上第1137號、44年臺上第864 號判
    例意旨可參。是本件被告所偽造之「甲○○」印章1 枚、並
    在申請書上蓋用「甲○○」之偽印文1 枚，依刑法第219 條
    之規定暨前開判例意旨，應予以宣告沒收；至被告利用不知
    情之證人丙○○、黃婕鈴所偽造之申請書，雖係犯本件偽造
    私文書所得、行使偽造私文書所用之物，惟業經被告持向高
    雄市稅捐稽徵處辦理申請房屋稅籍證明書，該申請書已屬高
    雄市稅捐稽徵處所有，爰不予宣告沒收，附此敘明。
六、另查，被告犯後雖否認犯行，然其前未曾受有期徒刑以上刑
    之宣告，素行尚稱良好，有前揭臺灣高等法院被告前案紀錄
    表可稽，且告訴人並未因而受有實際上之損害，並已撤回告
    訴等情，已如上述，茲念其身為大學教授，在社會上具有相
    當之地位及名聲，僅因家族財產問題，一時失察，致罹刑典
    ，其經此偵、審教訓後，應知所警惕，信無再犯之虞；國家
    社會復須其貢獻所學教育下代學子。而刑罰固屬國家對於犯
    罪之人，以剝奪法益之手段，所加之公法之制裁，惟其積極
    目的，則在預防犯人之再犯，故對於初犯，惡性未深，天良
    未泯者，若因偶然觸法，即置諸刑獄自非刑罰之目的，是本
    院斟酌再三，認所宣告之刑以暫不執行為適當，爰依刑法第
    74 條 第1 項第1 款之規定，宣告緩刑2 年，以啟自新。復
    本院審酌被告所犯情節，告訴人實質上未受損害等情，認並
    無對前開對被告所宣告之緩刑附加條件之必要，併此敘明。
丙、不另為無罪諭知部分：
一、告訴及移送意旨另以：被告乙○○另明知告訴人甲○○並未
    出租前揭房屋予航宇公司而取得租金，復利用不知情之丙○○，製作航宇公司94年度各類所得扣繳暨免扣繳憑單，虛列
    甲○○於94年度自該公司領得房屋租金1,8000元，亦足生損
    害於甲○○及稅捐稽徵機關對稅捐管理之正確性。嗣於95年
    4 月間，甲○○向財政部高雄市國稅局調閱94年度綜合所得
    稅各類所得資料清單後，始發覺上情。因認被告另涉犯刑法
    第216 條、第210 條行使偽造私文書罪嫌、第214 條使公務
    員登載不實罪嫌等語。
二、行使偽造私文書部分：
  (一)按犯罪事實應依證據認定之，無證據不得認定其犯罪事實；
    不能證明被告犯罪者，應諭知無罪之判決，刑事訴訟法第15
    4 條第2 項、第301 條第1 項分別定有明文。又事實之認定
    ，應憑證據，如未能發現相當證據，或證據不足以證明，自
    不能以推測或擬制之方法為裁判基礎；且認定犯罪事實所憑
    之證據，雖不以直接證據為限，間接證據亦包括在內，然而
    無論直接證據或間接證據，其為訴訟上之證明，須於通常一
    般之人均不致有所懷疑，而得確信其為真實之程度者，始得
    據為有罪之認定，倘其證明尚未達到此一程度，而有合理之
    懷疑存在而無從使事實審法院獲得有罪之確信時，即應由法
    院為諭知被告無罪之判決，最高法院40年度臺上字第86號、
    76年度臺上字第4986號著有判例可資參照。再者，依刑事訴
    訟法第161 條第1 項規定，檢察官對於起訴之犯罪事實，仍
    應負提出證據及說服之實質舉證責任。倘其所提出之證據，
    不足為被告有罪之積極證明，或其指出證明之方法，無從說
    服法院以形成被告有罪之心證，基於無罪推定之原則，自應
    為被告無罪判決之諭知，此亦有最高法院92年度臺上字第12
    8 號判例意旨可參。此外，以被害人之陳述為認定犯罪之依
    據時，必其陳述並無瑕疵，且就其他方面調查，又與事實相
    符，始足以認定事實。而所謂無瑕疵，係指被害人所為不利
    被告之陳述，與社會上一般生活經驗或卷存其他客觀事實並
    無矛盾而言。而就其他方面調查認與事實相符，非僅以所援
    用之旁證足以證明被害結果為已足，尤須綜合一切積極證據
    佐證，除認定被告確為加害人之可能外，在推理上無從另為
    其他合理原因之假設，如有不合於此，即不能僅以被害人片
    面之陳述為論斷之證據。
  (二)公訴意旨認被告涉有此部分刑法第216 條、第210 條行使偽
    造私文書罪嫌，無非以：(一)被告於偵查中之供述；(二)證人即
    告訴人甲○○於偵查中之證述；(三)證人丙○○於偵查中之證
    述；(四)告訴人之94年度綜合所得稅結算申報所得資料參考清
    單1 份等資為論據。然訊據被告固不否認告訴人之94年度綜
    合所得稅中遭虛列航宇公司租金收入等事實，惟均否認有何
    行使偽造私文書等犯行，辯稱：公司報稅業務都是由經理丁○○先處理，本件租金扣繳之事在5 月，丙○○有打電話跟
    丁○○說，但丁○○並未轉告伊，伊係過2 、3 個月才知此
    事，事後丙○○的職員才到公司來解釋過2 次。伊後來有去
    辦理註銷，並更正租金為零等語。辯護人則以：被告欠缺偽
    造及行使私文書之犯意，申報租賃所得係屬專業知識，被告
    不諳手續，公司大小章均交丙○○全權委任其處理，卷內未
    曾見過房屋租約，丙○○可自行依規定扣繳並不用通知被告
    ，是被告對於申報租賃所得並無認識，又證人丙○○、丁○○之證述，暨卷內資料均無法證明被告犯罪等語為被告辯護
    。經查：
  1.被告與告訴人係姊弟關係，被告設立之航宇公司係在告訴人
    甲○○所有之系爭房屋上，未曾支付任何租金，惟證人丙○○製作航宇公司94年度各類所得扣繳暨免扣繳憑單，虛列甲○○於94年度自該公司領得房屋租金18,000元等情，業經被
    告於本院審理中供承在卷（見本院二卷第56頁），復有證人
    即告訴人甲○○於偵查、本院審理中之指述、證人丙○○於
    偵查、本院審理中之證述可參（見偵一卷第36頁至第37頁背
    面、偵三卷第30頁至第31頁、第42頁至第42頁、本院二卷第
    25頁至第38頁），及告訴人之94年度綜合所得稅結算申報所
    得資料參考清單、航宇公司94年度營利事業所得稅結算申報
    書等各1 份在卷足憑（見偵三卷第15頁、本院一卷第39頁）
    ，核與被告之供述相符，上開事實均足堪認定。
  2.本件租金扣繳與否，因該筆金額尚低於其自行依法調整之所
    得額與依帳載資料申報所得額之差額，將不影響航宇公司當
    年度原核定之營利事業課稅所得額，此有財政部高雄市國稅
    局三民稽徵所97年5 月19日財高國稅三營所字第0970010622
    號函，暨附件航宇公司94年度營利事業所得稅結算申報書、
    營利事業所得稅結算申報核定通知書在卷足憑（見本院一卷
    第38頁至第40頁），是尚不致發生逃漏稅捐之結果，合先敘
    明。
  3.本件雖有告訴人即證人甲○○指訴其94年度之所得稅稅額遭
    虛列18000 元綦詳，惟該項虛列，被告在事前是否得以知悉
    或可得而知，此攸關被告主觀上對於偽造文書之犯行是否有
    所認識。被告係高雄醫學大學教授，案發當時係第一次委託
    證人丙○○辦理公司設立事宜，此有證人丙○○之證述明確
    （見本院二卷第37頁），並有前揭被告提出之高雄醫學大學
    教職員工服務證明書在卷可證；而卷內並無任何系爭房屋租
    賃契約書，證人丁○○亦未曾看過或聽說證人丙○○請被告
    提出系爭房屋租賃契約書等情，並有證人丁○○之證述（見
    本院二卷第112 頁至第113 頁）可證，及航宇公司相關登記
    案卷足憑。再公司對於所使用之房屋依法有租金扣繳義務等
    情，係屬商業會計領域之專業，並非一般人通常具有之認識
    ，本件被告任職大學教授，又無會計專業背景，尚難認其對
    此營業人之扣繳義務已有認識或可得而知。
  4.又證人丙○○於本院中結證稱：依所得稅法之規定，房屋並
    非公司名下時，租金要當公司營業的支出，公司有辦理租金
    扣繳的義務，便打電話到公司告知，當時是公司的職員陳先
    生聽電話的，伊有請陳先生轉告被告，但不知道被告是否知
    道等語（見本院二卷第33頁至第38頁），嗣經傳喚案發當時
    航宇公司之陳先生即證人丁○○到庭結證稱：航宇公司當時
    負責人是被告，員工只有伊1 人，不記得丙○○曾否來電說
    要辦理系爭房屋租金扣繳之事等語（見本院二卷第111 頁至
    第113 頁），因而，證人丙○○雖在系爭房屋租金扣繳之前
    ，曾經告知航宇公司陳先生，惟航宇公司當時唯一之員工丁○○先生，是否已將此資訊轉知被告，使被告得已事前知悉
    ，均無從證明。此外，證人丙○○亦證稱：因申報營業稅需
    要發票章，且每2 個月都要買一次發票，是證人丙○○並代
    航宇公司保管公司大小章、發票章，而辦理扣繳程序時，只
    需在扣繳憑單蓋上發票章就完成等情，亦有證人丙○○之證
    述足憑（見本院二卷第37頁），是證人丙○○既受航宇公司
    之委託代處理會計事務，其於電話請航宇公司陳先生代為轉
    告後，縱然並未直接接觸被告，即可逕以所保管之發票章為
    航宇公司辦理扣繳事務，是被告對於證人丙○○提出應辦理
    系爭房屋扣繳事宜，是否事前得已知悉，尚屬無法證明。
  5.雖然證人丙○○雖亦稱：會把扣繳憑單交給公司，被告知悉
    後並未反應這筆租金扣繳的事情，後來被告訴人告了，才更
    正這筆租金所得為零等語（見本院二卷第37頁），並有航宇
    公司94年度營利事業所得稅結算申報書1 份在卷可參（見本
    院一卷第39頁），惟此縱然可證明被告事後已知租金扣繳之
    事，但未反應，直到告訴人提出告訴才將租金支出更正為零
    ，尚不足以證明被告於案發時已具有偽造文書之故意。
  6.再者，所得稅法第89條第2 項規定：「扣繳義務人未履行扣
    繳責任，而有行蹤不明或其他情事，致無從追究者，稽徵機
    關得逕向納稅義務人徵收之。」，若未申報租金支出及扣繳
    ，除經查明確係無償且非供營業或執行業務者使用外，國稅
    局會主動參照當地一般租金情況，核課所有權人租賃收入，
    繳納所得稅等情，除前開規定外，並有證人丙○○證述明確
    （見本院二卷第38頁），及有財政部高雄市國稅局三民稽徵
    所97年7 月2 日財高國稅三營所字第0970 015001 號函在卷
    足憑（見本院二卷第13頁），是縱然證人丙○○未依所得稅
    法規定認列租金支出及辦理告訴人房屋之租金扣繳，國稅局
    在未查明確係無償且非供營業或執行業務者使用前，即會逕
    予認定並向納稅義務人徵收之，亦即不論本件有無偽造起訴
    所載之租金支出申報及扣繳之事實，對於告訴人將因而遭國
    稅局逕予認定有本件租金收入之結果，並無影響，告訴人仍
    須在稅捐稽徵機關逕予核定後，依所得稅法相關規定提出救
    濟，是本件偽造文書之客觀行為，既不致產生航宇公司逃漏
    稅之結果，對於告訴人因而將遭認列租金收入之結果亦無影
    響，其行為是否足以生損害於公眾或他人，亦有存疑。
三、使公務員登載不實部分：
    另公訴意旨認被告之行為另涉犯刑法第214 條使公務員登載
    不實罪等語。按刑法第214 條所謂使公務員登載不實事項於
    公文書罪，須一經他人聲明或申報，公務員即有登載之義務
    ，並依其所為之聲明或申報予以登載，而其登載之內容又屬
    不實之事項，始足構成。若其所為聲明或申報，公務員尚須
    為實質之審查以判斷其真實與否，始得為一定之記載者，即
    非本罪所稱之使公務員登載不實，自無成立刑法第214 條罪
    責之可能，最高法院73年臺上第1710號判例、91年第17次刑
    事庭會議決議意旨參照。另按稽徵機關接到所得稅結算申報
    書後，應派員調查，核定其所得額及應納稅額，所得稅法第
    80條第1 項定有明文；而有關營業稅虛報進項稅額或有其他
    漏稅事實者者，依據加值型及非加值型營業稅法第51條規定
    ，除追繳稅款外，得處以罰鍰，並得停止其營業，均足見該
    管公務員對於人民依法申報之相關稅額，顯有查核之義務。
    是營業人依法向主管機關申報營利事業所得稅或履行其租金
    扣繳義務時，其申報之內容是否屬實，稅捐主管機關仍應為
    實質審查，以判斷其真實與否，並非一經聲明，即有登載之
    義務。本案縱然有申報不實之情形，既須經稅捐主管機關為
    實質之審查並加以核定，揆之前開說明，此部分自不生所謂
    使公務員登載不實之情形，尚無構成刑法第214 條使公務員
    登載不實罪之餘地。
四、綜上，揆諸前揭二(一)之說明，檢察官就此部分事實所舉之證
    人甲○○、丙○○等人之證述、告訴人之94年度綜合所得稅
    結算申報所得資料參考清單等證據，雖能證明本件偽造文書
    之客觀事實，惟對於被告是否具有主觀犯意，相關事證尚無
    法使人得到毫無合理懷疑之有罪確信，且本件偽造文書是否
    足以生任何損害，尚有存疑，尚不得以告訴人遭國稅局課以
    不實之租金收入，即遽認被告涉有本件偽造文書罪責；至公
    訴人所認被告有刑法第214 條使公務員登載不實罪嫌部分，
    因稅捐稽徵機關對於人民依法申報之稅額，尚有實質查核之
    義務，業如前述，而無成立該罪之餘地。此外，公訴人對於
    犯罪事實，應提出證據及說服之實質舉證責任，倘其提出證
    明之方法，無從說服法院以形成被告有罪之心證，基於無罪
    推定原則，自應為無罪之諭知；茲本件公訴人並未提出適合
    於證明被告上開偽造文書等犯罪事實之積極證據，並說明其
    證據方法與待證事實之關係，本院依卷內訴訟資料，復已逐
    一剖析，參互審酌，認被告上開行為，尚屬犯罪不能證明，
    揆諸前揭判例意旨及說明，被告之行為應屬不能證明。惟公
    訴意旨認被告所犯本件行使偽造私文書罪，與前開行使偽造
    文書罪間，其先後多次犯行，時間緊接，犯罪構成要件相同
    ，顯均係基於概括之犯意反覆為之，而屬刑法修正前連續犯
    之裁判上一罪；至公訴意旨所認刑法第214 條使公務員登載
    不實罪嫌部分，亦與前揭偽造私文書罪間，應具刑法修正前
    刑法第55條後段之方法與結果之牽連關係，亦屬裁判上一罪
    ，爰均不另為無罪諭知。
據上論斷，應依刑事訴訟法第299 條第1 項前段，刑法第2 條第
1 項前段、第216 條、第210 條、第219 條、第74條第1 項第1
款，修正前刑法第41條第1 項前段，廢止前罰金罰鍰提高標準條
例第2 條，中華民國九十六年罪犯減刑條例第2 條第1 項第3 款
、第7 條，判決如主文。
本案經檢察官戊○○到庭執行職務。
中    華    民    國    97    年    10    月    1     日
              刑事第二庭  審判長法  官  簡志瑩
                                法  官  王參和
                                法  官  呂明燕
以上正本證明與原本無異。
如不服本判決應於收受本判決後10日內向本院提出上訴書狀，並
應敘述具體理由，如未敘述上訴理由者，應於上訴期間屆滿後20
日內補提理由書狀於本院（均須按他造當事人之人數附繕本）「
切勿逕送上級法院」。
中    華    民    國    97    年    10    月    1     日
                                書記官  陳瓊芳
附錄本判決論罪之法條：
中華民國刑法第210條
偽造、變造私文書，足以生損害於公眾或他人者，處 5 年以下有
期徒刑。
中華民國刑法第216條
行使第 210 條至第 215 條之文書者，依偽造、變造文書或登載
不實事項或使登載不實事項之規定處斷。


司法院資訊處製作；財團法人民間司法改革基金會備份。
